行　政　法　院　判　決　　　　　　　　　　　　　　八十八年度判字第七○九號
　　原　　　告　乙○○
　　訴訟代理人　甲○○
　　被　　　告　經濟部智慧財產局（承受中央標準局業務）
右當事人間因新型專利異議事件，原告不服行政院中華民國八十七年八月六日台八十
七訴字第三九二四一號再訴願決定，提起行政訴訟，本院判決如左︰
　　主  文
原告之訴駁回。
　　事  實
緣原告於民國八十五年一月十一日以其「具磁吸元件之螺絲起子」係於管體一端固設
一握柄，另一端設有結合開口以供給合一螺絲起子頭等工具，特徵在於提供伸縮桿固
定於管體之內部空間，伸縮桿之一端可伸出於管體之結合開口外固設一磁吸元件，磁
吸元件可伸至預定長度，將位於深處之螺絲等元件吸出等情，向被告申請新型專利，
經編為第00000000號審查，准予專利。公告期間，朱桂美以本案之結構於申
請前已見於刊物且係運用習用技術而未能增進功效，有違專利法第九十七條、第九十
八條第一項第一款及第二項規定，檢具貿易風股份有限公司八十四年十月出版之「
TAIWAN HAND TOOLS BUYERS' GUIDE' 95-96」雜誌正本（以下稱引證資料），對之提
起異議。案經被告審查，為「本案異議成立，應不予專利。」之審定，發給八十六年
九月一日台專（判）○五○一七字第一三四二二八號專利異議審定書，原告不服，乃
循序提起行政訴訟，茲摘兩造訴辯意旨於次：
原告起訴意旨及補充理由略謂：一、依專利法第九十七條及第九十八條第二項規定意
旨，一物品只要能提高物品功能和效用之創作，即使是習用物品之改良，縱然係為習
用手段之運用，均可歸納在該法所稱新型專利申請範圍之內者。第查：本案之重點乃
係被告以貿易風股份有限公司八十四年十月出版之「TAIWAN HAND TOOLS BUYERS'
GUIDE' 95-96」雜誌正本之第三十二頁所揭示編號R9之組合式螺絲起子及同資料之編
號266 之序列產品，並以專利法第九十八條第二項之規定予以認定系爭創作案異議成
立，應不予專利。而被告所持之論點：「本案係由引證一簡易附加引證二所組成」係
運用申請前習知技術，而為熟習該項技術者所能輕易完成，且結合後所增加吸取深處
螺絲之功效，與引證資料所載266 序列產品可吸取鐵製零件之功效相同，不具進步性
。原告所不服者，為創作人苦心之研究發展竟被抹煞，憲法所賦予人民訴願的權利亦
被忽略。二、原告所提之本件行政訴訟理由如下；請針對專利法予以適當的判決：(一)
就系爭案件中所提之引證資料之第三十二頁之R9元件，其圖示中可以發現的是管體、
雙向起子頭及握柄，其與系爭創作案之整體內容結構、功能無關。其功能主要係以此
可變換雙向起子頭之結構達到簡易置換起子頭之功能，該引證之內容結構、功能與系
爭創作案之可伸縮功能並無任何關聯。(二)再者，由同樣引證資料內容之第八十五頁所
揭示編號266 序列產品，其由引證之圖示可以發現係包括在握柄上設置一伸縮桿，伸
縮桿前端設有一磁吸元件，以吸取鐵製零件，試問該引證資料之功能和系爭創作案之
內容結構、功能有關嗎﹖而引證資料內容功能主要係〞單單〞可以以此可伸縮之伸縮
桿結構達到吸附鐵製零件之功能，然後再將此零件或是螺帽套入另外起子工具予以螺
緊作動，其整體之結構、功效與系爭案完全無關。(三)中央標準局於八十五年十一月出
版之專利審查基準內容所謂「輕易完成且未能增進功效」係指並沒有運用優於熟習該
項技術者所能預期之一般性技術發展，卻輕易由先行技術可推論出並完成者。亦即，
申請專利之新型具有能產生某一新功效、或增進新型之某種功效時，即認為熟習該項
技術者所非能輕易完成，如在技術上有微小之改進，產生好用或實用的效果，得為
具「有增進某種功效」。請再參看以下之論點，因為系爭創作案之結構確有特別功能
：Ａ、系爭創作案之具磁吸元件之螺絲起子，其磁性元件乃隱藏於起子工具內，由外
部觀察乃與習式螺絲起子完全相同，亦即表示該磁性元件連同伸縮桿完全沒有增加其
螺絲起子之空間，而係於其螺絲起子之現有空間予以改良之特點者，是故其可說是一
項非習用創作能預期之功效。Ｂ、系爭創作案之具磁性元件之螺絲起子，該管體係為
伸縮桿之容置內室，因此其並具有導引伸縮桿的功效，並具保障伸縮桿在未使用時，
不被外物碰損彎折之功效特點者，自非習用創作。Ｃ、系爭創作案之具磁吸元件之螺
絲起子，其起子工具之普通工具頭接管體結合開口時，藉由磁性元件之傳導，乃使其
螺絲起子立即變為具磁性工具頭之螺絲起子，也就是說其同時〞兼具〞有磁性吸製頭
及起子之雙重功能，此又為一特別者。Ｄ、系爭創作案之具磁吸元件之螺絲起子，其
使用於螺絲起子之調整狀態時，該伸縮桿與磁性元件完全不會阻礙到其螺絲起子之正
常操作，反而會因為起子頭會吸附在管體內之伸縮桿頭，因而可以防止起子頭之脫落
者，且其管體不必再予以磁性化；而習用之創作必須先以習用伸縮桿吸製起子頭後，
再準備具有磁性頭管體或起子本體才能將起子頭穩固地吸附於管體磁性頭或起子本體
磁性頭，且如無此種磁性頭的話，其起子頭在行使螺絲起子調整狀態時，可能會掉落
，而必須再利用又具磁性頭之伸縮桿頭找尋掉落的起子頭，相當麻煩。Ｅ、由於一般
工作環境中，螺絲或所謂鐵製零件要掉入深溝或不易拿取之地方的機率相當少，因此
惟有正常起子作動的使用才是常態。因此系爭創作案之具磁性元件之螺絲起子，在欲
使用伸縮桿時，只須接出其工具頭即可引出伸縮桿使用，而壓入伸縮桿乃完全隱藏入
管體內，使用上相當方便，不會造成任何操作、收藏上的困擾。而且本創作具磁性元
件之螺絲起子在利用伸縮桿吸取螺絲後，得立即利用同一之螺絲起子來螺緊螺絲，不
會像習用之一般必須再準備一伸縮桿及一螺絲起子方能達成者，就針對此點申請人認
為法官或許可以認為有些組合性之功能，被告是不是有如專利審查基準之所謂「後見
之明」，否則系爭創作案又如何有前述如此多的特點。(四)請參看引證資料第２點所示
，所謂「增進某種功效」係指申請專利之新型其物品之形狀構造或裝置之改良，在效
果上克服先前技術中存在的問題點，具備好用或實用之條件者；而要再強調的是，系
爭創作案不但改進引證資料之不能伸縮、不能吸附及穩固鐵製零件，且改進其伸縮桿
不會因碰到工件而彎折，可直接將伸縮桿內藏並變成可螺緊之螺絲起子工具，因此系
爭創作案的確比克服先前技術中存在的問題點，更具好用及實用之結構者。(五)請再參
照引證資料第六點，新型在市場上之成功，如係因新型之技術特徵本身直接所獲得者
，可作為進步性之有利事證之一。(六)再者，專利審查基準所規定的，構成要件形狀〞
排列〞變更之新型，係指將他新型之構成要件的構造，在形狀、排列上予以變更所成
之新型而言，如此之構成要件形狀、排列變更可產生某一新功效或增進某種功效時，
此種構件要件形狀、排列變更之新型，為非能輕易完成。而上述各段之所謂『某一
新功效或增進某種功效』不就和第(三)點之Ａ、Ｂ、Ｃ、Ｄ、Ｅ各特點相呼應或對照嗎
。請查照中央標準局八十七年台專判○五○一六字第一二四二三三號異議審定書，其
中第四點亦談到引證案之該被異議案和引證案不同的地方在於：被異議案之工具槽週
邊設不同長度之容置槽，因此兩者空間結構不同，且配合工具以週邊容納槽供三種以
上不同規格、尺寸工具置放，可較引證案增加〞彈性〞組合及應用，因而符合進步性
之規定。三、系爭創作案確已符合專利法有關新穎性及進步性之要件，而且在功效上
之增進也無爭議，可提升產業水準，請針對以上所述之理由，審查並深切了解其功效
之增進，況被告亦同意系爭專利案具有(1)不增加螺絲起子空間及(2)能保護伸縮桿不受
折損及(3)使用方便性之功效特徵且原告所提之系爭申請案，被告於同樣申請案申請美
國發明專利並已獲准美國專利，尤其在審定書中美國審查委員JAMES G.SMITH 亦認為
本案之所以獲准的理由乃是在其組合的結構無任何前案可以揭露系爭案的內容，因此
才獲准專利。為此請將一再訴願決定及原處分均撤銷等語。
被告答辯意旨及補充答辯略謂︰一、查本案係將習知具伸縮桿之磁吸工具附加於習知
螺絲起子上，其兼具「磁吸位於深處螺緊螺絲）之雙重功能，乃是該兩種習知工具（
具伸縮桿之磁吸工具、螺絲起子）所個別具有功能之相加，而未產生某一新功效或增
進某種功效，故本案不具進步性；又本案將伸縮桿置於螺絲起子之管體內，雖然不增
加現有螺絲起子空間及保護伸縮桿不被外物碰損變折，更不會造成任何操作、收藏上
困擾及使用方便性，但該管體為習知組合式螺絲起子即具有的構造，故本案僅是將習
知伸縮桿置於管體內，其所增加吸取深處螺絲之功效為原先伸縮桿所具有；至於不增
加螺絲起子空間、保護伸縮桿不受折損及使用方便性並非本案創作主要目的或動機。
又本案使用時必須先拆除螺絲起子頭並妥為保存，尚有不便之處。綜上所述，被告所
為本案異議成立，應不予專利之審定並無違誤，請駁回原告之訴等語。
　　理  由
按新型係運用申請前既有之技術或知識，而為熟習該項技術者所能輕易完成且未能增
進功效時，雖無同條第一項所列情事，仍不得申請取得新型專利。專利法第九十八條
第二項規定甚明。本件被告以異議人檢具引證資料第三十二頁所揭示編號R9之組合式
螺絲起子係由管體、握柄及螺絲起子頭所組成；第八十五頁所揭示編號266 序列產品
係於握柄上設置一伸縮桿，伸縮桿前端設有一磁吸元件，以吸取鐵製零件。本案係運
用申請前習知技術，而為熟習該項技術者所能輕易完成，且結合後所增加吸取深處螺
絲之功效，與引證資料所載266 序列產品可吸取鐵製零件之功效相同，不具進步性，
乃為本案異議成立，應不予專利之審定，揆諸首揭規定，洵無不合。原告為前揭主張
，惟查本案於管體底端結合握柄，前端開口結合螺絲起子頭之構造特徵與引證資料所
揭示編號R9組合式螺絲起子結構相同，而本案於管體內設置具磁吸元件之伸縮桿之結
構特徵與引證資料所載266 序列產品相同。本案整體技術結構乃習知技術之簡易相同
，而為熟習該項技術者所能輕易思及、完成，且未具相乘之功效，自不符申請取得新
型專利要件等情，業經訴願機關經濟部函請工業技術研究院機械工業研究所審查後認
本案原處分並無違誤，有該研究所八十六年十二月二日（八六）工研機審字第一二二
九號函附審查意見書可稽，核其所提供意見公正客觀，尚堪採憑，原告仍謂本案符合
新穎性及進步性要件云云，顯係一己主觀之見，自非可採。至所稱本案已取得美國專
利，惟其依據規定，異議證據、技術內容各異，又被告八十七年度台專判字第○五○
一六字第一二四二三三號異議審定書，則係另案，均難比附作為本件應予專利之論據
。綜上所述，本件原處分核無違誤，一再訴願決定遞予維持，俱無不合。原告之訴為
無理由，應予駁回。本件事證明確，核無到場陳述必要，併此明。
據上論結，本件原告之訴為無理由，爰依行政訴訟法第二十六條後段，判決如主文。
中    華    民    國     八十八      年      三      月     二十六      日
                    行 政 法 院 第 四 庭
                                審 判 長 評  事      葉  振  權
                                         評  事      吳      仁
                                         評  事      吳  錦  龍
                                         評  事      林  家  惠
                                         評  事      吳  明  鴻
右  正  本  證  明  與  原  本  無  異
                                         法院書記官  張  惠  美
中    華    民    國     八十八      年      三      月     二十九      日
